臺灣高等法院民事判決　　　　　　　　　 98年度上字第704號
上　訴　人　沈玉英
訴訟代理人　張玉希律師
被上訴人　　蔡逸松
訴訟代理人　唐月妙律師
上列當事人間請求損害賠償事件，上訴人對於中華民國98年5月
27日台灣台北地方法院96年度訴字第7314號第一審判決提起上訴
，本院於100年2月22日言詞辯論終結，判決如下：
    主      文
上訴駁回。
第二審訴訟費用由上訴人負擔。
    事實及理由
壹、程序方面：
一、按未於準備程序主張之事項，除有下列情形之一者外，於準
    備程序後行言詞辯論時，不得主張之：(一)法院應依職權調查
    之事項；(二)該事項不甚延滯訴訟者；(三)因不可歸責於當事人
    之事由不能於準備程序提出者；(四)依其他情形顯失公平者，
    民事訴訟法第276條第1項定有明文。
二、經查：本件本院於民國（下同）100年1月21日準備程序終結
    （見本院卷第185頁至第190頁筆錄），而兩造於100年2月22
    日本院言詞辯論時，於民事辯論意旨狀內分別提出上證12（
    位置圖1份及照片4幀）、上證13（被上訴人名義之財政部台
    北市國稅局財產歸屬資料清單影本1份）、被上證1（台北市
    市場處98年2月16日北市市規字第09830297700號函影本1份
    ，分別見本院卷第224頁至第229頁、第235頁），因均不甚
    延滯訴訟，依民事訴訟法第276條第1項第2款規定，均應予
    准許。至上訴人迄100年3月3日方提出本院之民事補充辯論
    意旨內所附上證14、15號（見本院卷第238頁至第243頁），
    因係於本院辯論終結後所提出，故本院不得加以審酌，併此
    敘明。
貳、實體方面：
一、上訴人起訴主張：
    (一)被上訴人於94年3月10日將其所有之168聯合股份有限公司
      （以下稱168公司）股份共200股〈包含168公司70號攤位2
      單位（每1單位為100股）承租權利，下稱系爭股份〉以新
      台幣（下同）140萬元之代價出售予伊（下稱系爭買賣契
      約），嗣被上訴人因168公司股份價值大漲，甚至因無人
      願意出售而難以購得，乃拒不履行系爭買賣契約，伊遂訴
      請被上訴人履行，台灣台北地方法院（下稱台北地院）以
      94年度訴字第4647號判決駁回，伊提起上訴，經本院認定
      被上訴人應將系爭股份出售予伊而判決勝訴確定在案（本
      院95年度上字第589號判決）。詎被上訴人於本院為前揭
      判決前，知悉可能敗訴，乃將系爭股份移轉予訴外人徐春
      銘，被上訴人顯係違反民法第148條第2項規定，且顯係因
      可歸責於被上訴人之事由致給付不能。
    (二)系爭股份於伊在96年6月11日台北地院提起本件訴訟時，
      每1單位之市價為200萬元，而系爭股份有2單位，故系爭
      股份之市價高達400萬元，扣除伊應支付予被上訴人之價
      金140萬元後，伊尚可獲利260萬元〈計算式為：（200萬
      元×2單位）－140萬元＝260萬元〉，故伊所受之損害為
      260萬元。爰依民法第226條第1項之規定，求為命被上訴
      人應給付上訴人260萬元，及自起訴狀繕本送達被上訴人
      翌日起，至清償日止，按年息百分之5計算利息之判決（
      原審判命被上訴人應給付上訴人60萬元，及自96年6月24
      日起，至清償日止，按年息百分之5計算之利息，而駁回
      上訴人其餘之請求。上訴人對其敗訴部分全部聲明不服，
      提起上訴；被上訴人就其敗訴部分未聲明不服，該部分業
      已確定在案）。並上訴聲明：(1)原判決不利上訴人部分廢
      棄；(2)上開廢棄部分，被上訴人應再給付上訴人200萬元
      ，並自96年6月24日起，至清償日止，按年息百分之5計算
      之利息；(3)願供擔保，請准宣告假執行（見本院卷第64頁
      書狀、第216頁筆錄）。
二、被上訴人則以：
    (一)系爭股份係有關168公司70號攤位承租權，但依據上訴人
      所提出其與訴外人馮光前間之股份轉讓契約書，租用之攤
      位為64號攤位，該攤位非但位於台北市○○地○街（下稱
      地下街）電子二區第一排，且位於入口邊，地理位置最佳
      ，該攤位目前分為64A及64B二單位出租，每單位月租金即
      高達2萬1,000元。而伊原有之系爭股份，係與訴外人梁奕
      仁、簡弘富、廖賴金蘭等3人（各100股）所有之股份共計
      500股（5個單位）共同享有地下街70攤位承租權利，70號
      攤位坐落於地下街二區第二排，地理位置不佳，是以5個
      單位合計每月租金僅為5萬元，亦即每個單位每月租金額
      僅為1萬元（計算式為：5萬元÷5單位＝1萬元）。另參以
      74號攤位，地理位置較70號攤位更差，是以每單位每月租
      金僅8,948元。
    (二)因此，地下街攤位承租權利因位置不同而價值差異甚大，
      上訴人以其與馮光前間上開股份轉讓權利書，主張系爭股
      份市價已高達400萬元，經扣除應給付伊之價金140萬元後
      ，尚受有260萬元之損害云云，難謂有據。上訴人應舉證
      證明其受損害之金額等語，資為抗辯。並答辯聲明：(1)上
      訴駁回；(2)如受不利判決，願供擔保請准宣告免為假執行
      （見本院卷第52頁書狀、第216頁反面筆錄）。
三、兩造不爭執之事項（見本院卷第95頁反面、第216頁至第217
    頁筆錄，文字略有變動）：
    (一)台北市政府市場管理處為安置中華商場810戶拆遷戶，於
      台北市○○路設立地下街商場，其中拆遷戶之169戶共組
      169聯合電子股份有限公司（後更名為168公司），拆遷戶
      成為168公司之股東，由168公司向台北市政府承租上開商
      場第58號至93號共計36間攤位，168公司於90年4月間舉行
      分管協議，將所承租之上開攤位交由股東分組，按分得之
      攤位共同使用或對外出租。同時，168公司亦代台北市政
      府向各股東收取使用費後轉交給台北市政府。
    (二)被上訴人前為168公司股東，持有之股份為200股，被上訴
      人與其餘股東即訴外人梁奕仁、簡弘富及廖賴金蘭（上述
      3名股東之持股均分別為100股），合計共為500股，分得
      編號為70號攤位之承租使用權。上訴人於94年3月間向被
      上訴人購買上開200股股份（即系爭股份），價金為140萬
      元，上訴人未及給付上開價金，被上訴人亦尚未履行系爭
      買賣契約義務。於上訴人訴請被上訴人履行系爭買賣契約
      事件（台北地院94年度訴字第4647號事件），原審就上訴
      人與被上訴人間契約關係部分，判決上訴人敗訴，上訴人
      聲明不服，提起上訴，經本院95年度上字第589號判決被
      上訴人應將系爭200股股份移轉予上訴人，嗣並確定，惟
      被上訴人於本院上開事件判決前，即將系爭200股股份移
      轉予第三人徐春銘。
    (三)本院95年度上字第589號確定判決之主文雖記載「被上訴
      人蔡逸松應將168聯合股份有限公司之股份200股移轉予上
      訴人」，但上開判決記載168公司股份200股內容係包括70
      號攤位之承租使用權（見本院卷第217頁筆錄）。
四、本件經依民事訴訟法第463條準用同法第270條之1第1項第3
    款規定，整理並協議簡化爭點後，兩造同意就本院100年2月
    22日言詞辯論時，經兩造協議簡化之「因被上訴人未能履行
    系爭買賣契約，上訴人所失利益為何？」之爭點為辯論範圍
    （見本院卷第217頁反面筆錄）。茲就本院之判斷，分述如
    下：
    (一)按因可歸責於債務人之事由致給付不能者，債權雖仍存在
      ，但其內容已變為損害賠償請求權，不復以原定之給付為
      標的，此觀民法第226條第1項之規定自明。既係以損害賠
      償請求權代替原定之給付，如其給付為特定之標的物，則
      其損害額以該標的物應有之市價計算，自無不當（最高法
      院84年台上字第469號判決意旨參照）；另按當事人主張
      有利於己之事實者，就其事實有舉證之責任，民事訴訟法
      第277條前段定有明文。
    (二)系爭70號攤位與74號攤位相連，74號攤位與77號攤位相連
      ，而64號攤位係位於70號攤位斜對面之事實，有上訴人提
      出之台北地下街平面示意圖影本1份附卷可參（見原審卷
      第100頁），並為兩造所不爭執；又系爭股份業經被上訴
      人出售予徐春銘之事實，亦為兩造所不爭執（見兩造不爭
      執事項(二)）；且兩造均同意以上訴人96年6月11日向原審
      提起本件訴訟時為計算上訴人損害之時間（見本院卷第95
      頁反面筆錄）。是以本件應審究者為：系爭股份（包括70
      號攤位之承租使用權）於96年6月11日之市價為何？而上
      訴人舉證證明其因而所損害之金額為何？
    (三)本件上訴人雖主張系爭70號攤位每1單位於96年6月11日之
      售價為200萬元，2單位共為400萬元，扣除其尚未給付之
      140萬元之價金外，其尚受有260萬元（計算式為：400萬
      元－140萬元＝260萬元）損害之事實，惟為被上訴人所否
      認，並抗辯系爭70號攤位於96年6月11日時，每1單位之售
      價至多僅為100萬元等語。經查：
      1.被上訴人於96年3月13日，將系爭股份（即2單位共200
        股）以200萬元之代價轉讓予徐春銘之事實，為上訴人
        所不爭執（見兩造不爭執事項(二)及本院219頁書狀），
        並有被上訴人提出將系爭股份出售予徐春銘之股份轉讓
        契約書原本及影本、徐春銘、被上訴人之身分證影本、
        200萬元支票影本各1份附卷可憑（見本院卷第153頁至
        154頁、第161頁至第162頁、第159頁筆錄）；且經本院
        訊問證人徐春銘、於96年6月間仍為168公司負責人之證
        人高國忠、依職權訊問被上訴人蔡逸松，均證述屬實（
        見本院卷第170頁至第171頁、本院卷第186頁至第190頁
        筆錄），故被上訴人抗辯系爭股份於96年3月13日以200
        萬元出售予徐春銘之事實，堪認可採。至上訴人以證人
        高國忠於本院準備程序到庭作證時，未敘及決定200萬
        元價格時，有無考慮租金問題，因而主張證人高國忠於
        本院之證述不可採乙節。因證人高國忠於原審證述內容
        中有關其以系爭70號攤位租金計算出系爭股份之價格，
        屬其內心思考計算之過程，縱於本院作證時，未再詳述
        ，亦不得遽此即認於本院準備程序時所為之證詞不可採
        。
      2.又70號攤位自95年3月1日至95年12月31日、自96年1月1
        日起至96年12月31日止，由168公司出租予訴外人北鼎
        科技有限公司，每月租金均為5萬元之事實，亦有上訴
        人提出之台北市○○地○街(二)(三)電子專櫃契約書影本2
        份在卷可憑（見本院卷第26頁至第29頁）。
      3.況證人高國忠於原審審理時證述：每1單位為100股…，
        攤位之市價係依據攤位承租租金高低來評估…，以被上
        訴人之70號攤位，於96年11月間，租金收入係5萬元，
        依其租金收入來看，現在1個單位大約可以賣到100萬元
        …，每個攤位的買賣價格會因為位置不同而買賣價格不
        同等語（見原審卷1第87頁至第89頁筆錄）。且證人即
        於97年間承租70號攤位之承租人楊玉安於原審審理時，
        亦到庭證述其於97年間承租70號櫃位，每月租金是5萬
        5,000元等語，並提出繳納租金之支票影本12張為證（
        見原審卷2第4頁、第20頁至第23頁），與證人高國忠證
        述系爭70號攤位於96年間每月之租金為5萬元乙節，相
        去不遠。故上訴人主張證人高國忠為168公司負責人，
        有故意壓低70號攤位租金云云（見本院卷第220頁書狀
        ），即與實際情形未符。
      4.至證人高國忠雖有出售73號攤位之行為，惟出售之正確
        時間應係98年2月初，並非上訴人主張之96年間乙節，
        有被上訴人提出之台北市市場處98年2月16日北市市規
        字第09830297700號函影本1份附卷可稽（見本院卷第23
        5頁），故證人高國忠於本院準備程序時，雖因上訴人
        訴訟代理人詢及「請詢問證人在96、97年間有無賣過自
        己73號攤位？…」時，證稱：曾出售73號攤位，每1個
        單位售價為270萬元（見本院卷第188號筆錄）。因證人
        高國忠當時係循上訴人訴訟代理人之詢問而為上開之陳
        述，就時間而言，難期精確；證人高國忠將地下街股金
        轉讓予錢鳳儀、錢正泰、于蘇瑩之時間為98年2月10日
        ，亦有168公司98年9月21日一六八98字第0980902101號
        函暨檢附證人高國忠將股金轉讓予錢鳳儀、錢正泰、于
        蘇瑩之股金轉讓書影本3份存卷可參（見本院卷第74頁
        至第87頁）。故被上訴人抗辯：證人高國忠出售73號攤
        位之時間係在98年2月間乙節，即屬可採。從而證人高
        國忠出售73號攤位時間係於98年2月間，距兩造合意之
        計算時間點96年6月11日，已逾1年半以上，尚不得以此
        認定系爭股份（即70號攤位2單位承租權）於96年6月11
        日時之市價為400萬元。
      5.至證人呂石定雖證述其出售同屬168公司之99號攤位時
        ，每1單位之售價為200萬元（見原審卷2第50頁反面筆
        錄）。因上開99號攤位與系爭之70號攤位已有一段距離
        ，且證人亦證述：很難講雜項區與電子區的交易行情哪
        個比較高，因為要看雙方的決定…，99號攤位比較靠近
        三鐵共構之火車站出口等語（見原審卷2第50頁反面筆
        錄），故兩者既有所差異，上訴人即不得據此主張70號
        攤位之價格與99號攤位之價格相同。
      6.綜此，上訴人主張系爭股份（含70號攤位2單位承租權
        ）於96年6月11日每1單位之市價為200萬元，2單位共計
        為400萬元云云，即非可採。至上訴人雖提出70、74、7
        7號攤位之照片（見本院卷第25頁、第225頁至第226頁
        ），惟亦難據此認定70號攤位於96年6月11日時每1單位
        之售價為200萬元，附此說明。
    (四)次查：
      1.原審雖囑託華聲科技不動產估價師聯合事務所為鑑定，
        依其出具之估價鑑定報告書（下稱估價鑑定報告書）內
        雖記載：「實地調查過程中，整理出本標的地下街內攤
        位出租價格每1單位月租約在3至5萬元之譜」（見估價
        鑑定報告書第10頁）。惟因：
        (1)估價鑑定報告書內上開認定情形，與本院上開認定70
          號攤位當時每1單位之租金僅1萬元至1萬1千元之客觀
          事實不符。又為本件鑑定之洪振剛於原審時到庭陳述
          ：並未訪視系爭70號攤位或168公司之58號至93號攤
          位之租金等語（見原審卷1第164頁筆錄）；而本件估
          價鑑定報告書所訪查之攤位為166、161、154號，與
          系爭股份係70號攤位已有一段距離，且上開估價鑑定
          報告書係以97年1月2日，鑑定系爭股份之市價，與兩
          造合意以上訴人向台北地院提起本件訴訟之時間即96
          年6月11日，已相隔6個月餘。
        (2)另本院曾於99年4月15日函請宏大不動產估價師聯合
          事務所就系爭股份（含70號攤位2單位承租權）於96
          年6月11日市價之為何乙節為鑑定，惟經該聯合事務
          所回復因無同質性之不動產物件流通，無公開資訊可
          供查訪，無法取得96年間相關案例以資佐證，因此無
          法完成鑑定，有該事務所99年7月12日九九宏大聯估
          字第1593號函1份附卷可憑（見本院卷第141頁）。
        (3)從而，上開估價鑑定報告書雖認本件地下街內攤位出
          租價格每1單位月租約在3至5萬元，惟因與事實出入
          過大而不可採。雖上訴人同意原審選定上開鑑定人為
          本件之鑑定（見原審卷1第96頁反面筆錄），惟因鑑
          定僅為調查證據方法之一種，法院就鑑定意見可採與
          否，應踐行調查證據之程序而後定其取捨（最高法院
          79年台上字第540號判例意旨參照）。查，經本院調
          查證據後，基於上開之證據，認估價鑑定報告書記載
          之鑑定意見，尚非可採，併此敘明。
      2.上訴人雖提出其以400萬元向訴外人馮光前購買168公司
        200股及享有台北地下街64攤位承租權利之股份轉讓契
        約書、身分證、支票、繳款書影本等各1份為證（見原
        審卷1第15頁至第17頁、本院卷第90頁至第91頁），惟
        被上訴人否認上開證物之真正，且64號攤位與系爭70號
        攤位之位置、商業價值並非一致，故縱然上訴人與馮光
        前間有關購買64攤位之買賣契約屬實，亦無法據以認定
        系爭股份於96年6月11日之市價為400萬元。
      3.至上訴人提出訴外人陳俊瑋打電話與證人高國忠談話過
        程中，談及台北地下街每1單位（100股）價格在200萬
        元上下之錄音譯文（即原證5，見原審卷1第102頁至第
        107頁）；上訴人與訴外人即168公司股東丁肇倩之母親
        弓佩琳談及96年底、97年初，將168公司77攤位承租權1
        單位（即100股）出售之價格為200萬元之錄音帶及譯文
        （即原證12、13，見原審卷2第31頁至第35頁）；訴外
        人李政平將忠孝站前股份有限公司股份1000股，以350
        萬元出售與訴外人李榮杰之股份轉讓契約書（即上證10
        ，見本院卷第36頁至第37頁），主張系爭股份當時每1
        單位之市價為200萬元云云。經核以：
        (1)被上訴人否認上開2份錄音譯文之形式真正；又訴外
          人陳俊瑋打電話與證人高國忠談話部分，無法確定其
          等所指攤位之確定位置；上訴人與訴外人丁肇倩母親
          弓佩琳談話錄音部分，亦無法確定出售之確實攤位與
          時間。況且，每1個攤位之位置若有不同，則其之商
          業價值亦有不同；且出售之時間不同，亦會有不同之
          價格，從而尚難據上開錄音帶與譯文，即認定系爭股
          份於96年6月11日之市價為400萬元。
        (2)訴外人李政平將忠孝站前股份有限公司股份1000股，
          以350萬元出售與訴外人李榮杰部分，因股份數係100
          0股，與系爭股份係以100股為單位之計算方式不同，
          是以上訴人尚不得據上開股份轉讓契約書，主張系爭
          股份當時之市價為400萬元。
    (五)末查：
      1.本件因可歸責於被上訴人之事由，致系爭買賣契約發生
        給付不能之情形，上訴人依民法第226條第1項規定，請
        求被上訴人賠償其所失利益，即屬有據。惟揆諸前開說
        明，本件僅能證明上訴人所失之利益為60萬元，故上訴
        人主張系爭股份於伊96年6月11日向台北地院提起本件
        訴訟時之市價高達400萬元，扣除其應支付予被上訴人
        之價金140萬元後，尚可獲利260萬元（計算式為：400
        萬元－140萬元＝260萬元），因而除原審判命被上訴人
        給付之60萬元本息後，訴請被上訴人應再給付200萬元
        本息，即非有據。
      2.另民法第148條第2項雖然規定：「行使權利，履行義務
        ，應依誠實及信用方法」，惟上開規定之法律效果係得
        請求損害賠償，本件上訴人得依民法第226條第1項規定
        請求被上訴人賠償其所失之利益，已如前述，故上訴人
        主張被上訴人有違反民法第148條第2項規定部分（見本
        院卷第223頁），即毋庸再予以論述，附此說明。
五、綜上所述，被上訴人依民法第226條第1項之規定，求為命被
    上訴人應再給付200萬元，及自起訴狀繕本送達被上訴人翌
    日起，至清償日止，按年息百分之5計算利息部分，非屬正
    當，不應准許（已確定部分除外）。從而，原審就此部分所
    為上訴人敗訴之判決，並無不合。上訴意旨指摘原判決此部
    分不當，求予廢棄改判，為無理由，應駁回其上訴。
六、本件事證已臻明確，兩造其餘攻擊防禦方法及未經援用之證
    據，經本院詳加審酌後，認與判決結果不生影響，爰不一一
    論述。末查：
    (一)上訴人聲請向168公司再次函查73、74、77號攤位96年度
      、97年度之股份轉讓契約書；並聲請訊問證人高國忠、錢
      正泰、于蘇瑩、錢鳳儀、張至聖、楊育昕、楊智雄、錢仲
      雄、弓佩琳、郭坤榮等人（見本院卷第67頁、第88頁至第
      89頁、第135頁書狀），因上訴人自陳上開證人並無出售
      或承買70號攤位之情形（見本院卷第152頁筆錄），且因
      本件事證已臻明確，故核非必要。
    (二)被上訴人聲請本院函請168公司提供上訴人與其妹即訴外
      人沈玉珍95年間向享有168公司70號攤位承租權利之廖國
      師及簡弘富購買168公司股份100股之買賣契約影本（見本
      院卷第55頁至第56頁書狀）乙節，亦因本件事證已明，核
      非必要，併此敘明。
七、據上論結，本件上訴為無理由，依民事訴訟法第449條第1項
    、第78條，判決如主文。
中    華    民    國   100    年    3     月    15    日
                    民事第十六庭
                        審判長法  官  王聖惠
                              法  官  呂淑玲
                              法  官  邱瑞祥
正本係照原本作成。
如不服本判決，應於收受送達後20日內向本院提出上訴書狀，其
未表明上訴理由者，應於提出上訴後20日內向本院補提理由書狀
（均須按他造當事人之人數附繕本）上訴時應提出委任律師或具
有律師資格之人之委任狀；委任有律師資格者，另應附具律師資
格證書及釋明委任人與受任人有民事訴訟法第466條之1第1項但
書或第2項（詳附註）所定關係之釋明文書影本。如委任律師提
起上訴者，應一併繳納上訴審裁判費。
中    華    民    國   100    年    3     月    15    日
                              書記官  明祖星
附註：
民事訴訟法第466條之1（第1項、第2項）：
對於第二審判決上訴，上訴人應委任律師為訴訟代理人。但上訴
人或其他法定代理人具有律師資格者，不在此限。
上訴人之配偶、三親等內之血親、二親等內之姻親，或上訴人為
法人、中央或地方機關時，其所屬專任人員具有律師資格並經法
院認為適當者，亦得為第三審訴訟代理人。